最高法院刑事判決　　　　　　一○○年度台上字第六二八○號
上　訴　人　鄧○○姓名、年籍.
選任辯護人　黃啟倫律師
上列上訴人因妨害性自主案件，不服台灣高等法院中華民國九十
九年八月四日第二審判決（九十八年度上訴字第四一二七號，起
訴案號：台灣板橋地方法院檢察署九十八年度偵字第一四五四號
），提起上訴，本院判決如下：
    主  文
上訴駁回。
    理  由
按刑事訴訟法第三百七十七條規定：上訴於第三審法院，非以判
決違背法令為理由，不得為之；是提起第三審上訴，應以原判決
違背法令為理由，係屬法定要件。如果上訴理由書狀並非依據卷
內訴訟資料具體指摘原判決不適用何種法則或如何適用不當，或
所指摘原判決違法情事，顯與法律規定得為第三審上訴理由之違
法情形不相適合時，均應認其上訴為違背法律上之程式，予以駁
回。原判決綜合全案證據資料，本於事實審法院之推理作用，認
定上訴人鄧○○（姓名、年籍均詳卷）有其事實欄所載對於十四
歲以下之被害人Ｂ女（姓名、年籍均詳卷）為強制性交犯行，因
而維持第一審論上訴人以對未滿十四歲之女子犯強制性交罪，處
有期徒刑七年六月之判決，駁回上訴人在第二審之上訴。已詳敘
其所憑證據及認定之理由；對於上訴人所辯如何不足以採信，亦
在理由內詳加指駁及說明；俱有卷存證據資料可資覆按。上訴人
上訴意旨略稱：（一）、依卷附國立○○○○醫學院附設醫院（
下稱○○醫院）民國九十九年六月十七日校附醫秘字第09909019
96號函所示及證人即上訴人之妻林○○（姓名、年籍均詳卷）所
證，上訴人確患有睡眠性交症。而案發當時，依Ｂ女所述，與上
訴人之妻所述過往曾發生之上訴人於熟睡後偶有無意識的觸碰其
胸部及私處甚至為性行為之情形，並無二致。是上訴人係於睡夢
中所為，主觀上委無犯罪之故意。原判決未察，逕為不利上訴人
之認定，洵有不當。（二）、原判決以上訴人「性侵害之過程係
小心翼翼為之，於脫去Ｂ女內褲後，僅以手放在其私處上，並無
任何撫摩搓揉之動作，嗣將性器官插入Ｂ女之性器官後，又未為
任何抽動之動作」等情，而認上訴人當時應知悉其性行為之對象
為Ｂ女而非上訴人配偶云云，而置伊之行為符合睡眠性交症之症
狀於不顧，有違經驗及論理法則。（三）、原判決事實欄載稱：
Ｂ女感到疼痛而將其腿部抬起，上訴人始作罷等語，可見上訴人
當時係自睡夢中驚醒後，立即停止其行為。原判決未予考量，同
有不當。（四）、依卷附鑑驗書，Ｂ女處女膜並無裂傷，身體及
陰道亦無上訴人之前列腺液、ＤＮＡ及精子反應，是Ｂ女所陳案
發時，上訴人曾以性器官插入其性器云云，顯與卷證不符。原判
決未予究明，遽為上訴人科刑判決，亦違證據法則。（五）、縱
依Ｂ女所述之客觀事實，上訴人並未對Ｂ女實行任何強暴脅迫行
為，亦無違背Ｂ女意願之強制性交，原判決未敘明上揭強制性交
之客觀要件，僅憑臆測之方式，遽認上訴人所為已該當強制性交
罪之犯行，尤有失當。（六）、原判決一方面謂上訴人對Ｂ女性
侵過程小心翼翼，以免驚醒Ｂ女；卻又另認上訴人應知悉Ｂ女非
處於熟睡狀況，前後所述齟齬，允有不當等語。
惟查：犯罪事實之認定，證據之取捨及其證明力如何，乃事實審
法院自由判斷之職權，如其取捨不違背經驗法則與論理法則，即
不得指為違法，而據為上訴第三審之理由。且經驗法則與論理法
則俱屬客觀存在之法則，非當事人主觀之推測，若僅憑上訴人之
主觀意見，漫事指為違背經驗與論理法則，即不足以辨認原判決
已具備違背法令之形式。原判決依憑上訴人之部分自白，證人Ｂ
女於第一審所為證言，佐以Ｂ女於九十七年十一月二十一日二十
時三十分至財團法人○○○先生醫藥基金會附設○○紀念醫院（
下稱○○紀念醫院）驗傷診斷結果，其處女膜雖未破裂，陰道亦
未出血，惟於陰道口確有擦傷，有該院受理疑似性侵害事件驗傷
診斷書在卷；另內政部警政署刑事警察局（下稱刑事警察局）就
Ｂ女案發時穿著之內褲鑑驗結果：Ｂ女內褲褲底採樣標示000000
00處Ｙ染色體ＤＮＡ－ＳＴＲ型別與上訴人之Ｙ染色體ＤＮＡ－
ＳＴＲ型別相符，不排除其係來自上訴人或與上訴人具有相同父
系血緣之人等情之鑑驗書、○○醫院九十九年六月十七日校附醫
秘字第○九九○九○一九九六號函等證據資料，經綜合判斷，認
定上訴人確有本件對Ｂ女強制性交犯行。並說明刑法之妨害性自
主罪章於八十八年四月二十一日大幅修正，其中第二百二十一條
第一項之強姦罪，已修正為強制性交罪，條文規定為：「對於男
女以強暴、脅迫、恐嚇、催眠術或其他違反其意願之方法而為性
交者，處三年以上十年以下有期徒刑。」刪除原條文中「致使不
能抗拒」之要件，立法理由稱：「原條文中的『致使不能抗拒』
要件過於嚴格，容易造成受侵害者因為需要『頑命抵抗』而造成
生命或身體方面更大的傷害，故修正為『違反意願之方法』」。
是可知現行刑法第二百二十一條之強制性交罪，以行為人對於男
女以違反其意願之方法而為性交即為已足，並不以該性交行為係
出於強暴、脅迫或程度近似於強暴、脅迫之手段而致被害人不能
抗拒為必要。據Ｂ女於警詢及檢察官偵訊時均證稱：「（上訴人
對妳為性交時，妳心裡有何感覺？妳是如何表達你的意願？）我
覺得很害怕，所以閉著眼睛不敢看也不敢亂動」、「我很氣爸爸
為什麼對我做這樣的事情」、「（上訴人對妳性侵害時，妳是否
有抵抗？）沒有，因為我也不知道該怎麼辦」、「（妳是否因為
上訴人是妳父親，妳才沒有抵抗？）不是，因為那時候是半夜，
我也不知道能跑去那裡」；於第一審審理時證稱：「我是在裝睡
，因為我也不知道我該怎麼辦，當時是半夜，也沒有想逃走，就
是害怕，不知道怎麼辦」、「（後來你有在床上哭泣嗎？）有。
是上訴人離開房間時哭的」、「（當你醒來發現上訴人碰你的身
體時，你還一直躺在床上，當時你的心情如何？）氣憤和難過」
、「（當時你為何沒有想到要阻止被告作這件事情？）當時我不
知道要怎麼辦，是第一次遇到」等語，可知Ｂ女於半夜凌晨時分
，突遭上訴人對其撫摸、親吻胸部，脫褲並為性侵，內心徬徨無
助、不知所措、心生畏懼，事後亦暗自哭泣並感覺忿怒與難過，
足見上訴人所為係違反被害人之意願；復以Ｂ女於被撫摸胸部時
已然驚醒，期間並曾張開眼睛看上訴人，可見Ｂ女當時並非處於
不能或不知抗拒之狀態。且Ｂ女未經人事，身受上訴人不軌行為
，其心理恐懼造成身體之自然緊繃乃屬當然，衡情自與一般人熟
睡後身體放鬆之狀態有別，上訴人為已結婚生子之成年男性，對
此自無由諉稱不知。況上訴人亦自承於性交行為後，曾看著Ｂ女
，知悉其未睡著，即對Ｂ女表示其剛才所為係睡夢中之行為，沒
有要傷害Ｂ女之意思，足見上訴人對於當時，Ｂ女並非處於熟睡
之不能、不知抗拒之狀態，已心知肚明。上訴人辯稱Ｂ女「裝睡
」，伊並無「行強」而不構成強制性交罪云云，允無足採；另以
Ｂ女所證：上訴人對伊性侵害之過程係小心翼翼為之，於脫去伊
之內褲後，僅以手放在其私處上，並無任何撫摩揉搓之動作，嗣
將性器官插入伊之性器官後，又未為任何抽動之動作等情，倘上
訴人確係將Ｂ女誤認為其妻子，而欲對之為性行為，則其就夫妻
間所發生之性愛行為，自無刻意避免驚動其妻，而不敢對其私處
揉搓愛撫，或其陰莖插入後竟不敢抽動之顧慮。是上訴人顯然知
悉其為性交行為之對象為Ｂ女無疑。因認上訴人辯謂：其係睡夢
中之行為，殊無可採等旨。所為論斷，核與經驗、論理法則無違
，亦無理由矛盾、理由欠備或調查未盡之情形，係屬事實審採證
認事職權之適法行使，尚難指為違法。原判決又敘明上訴人經台
大醫院鑑定結果，○○醫院九十九年六月十七日校附醫秘字第○
九九○九○一九九六號函固認其所述與「睡眠性交症並無顯著違
背不符之處」，惟亦謂：「……(四)根據上訴人所描述當天發生的
事件過程、時間長度、動作及事後回憶程度，與睡眠性交症並無
顯著違背不符之處。但是當天發生之事件的過程仍需比對另一當
事人（即Ｂ女）之觀察報告方能採信。……(六)以上訴人妻子提供
過去病史而言，上訴人具患有睡眠性交病之可能性」等語，原判
決參照上訴人所述及Ｂ女之觀察（見原判決第二頁第七行至第三
頁第十三行、第八頁第二十行至第九頁第三行）予以判斷，尚難
逕認本件犯行確係睡夢中所為。至上訴人妻子所提供之過去病史
，上訴人雖有患睡眠性交症之可能性，亦無從證明本件即係上訴
人在睡夢中所為。上訴意旨(一)、(二)、(三)猶憑己意，任意指摘原審
認上訴人有本件犯行之故意，有判決理由不備之違法云云，顯非
上訴第三審之適法理由。再據Ｂ女於警詢、檢察官偵訊及原審法
院審理時證稱：「……爸爸跨坐到我的身體上，用他的性器官進
入我的陰道，我覺得很痛」、「……上訴人就用他的下體插入我
的陰道，後來我覺得下體會痛，就把腳抬起來」、「（你是否可
以確定上訴人有用下體插入妳的陰道？）有，我確定」、「我感
覺上訴人有用下體插入我的陰道，而且我還覺得會痛」、「（後
來上訴人有把他的生殖器插入你的生殖器嗎？）有插進去」、「
（當時上訴人生殖器插入你的生殖器，你會覺得痛嗎？）會」、
「（當時你有反抗或是扭動的動作嗎？）原本腳是伸直的，後來
有點抬起來」、「（當你把腳抬起來時，上訴人的生殖器還繼續
停留在裡面嗎？）對，大概三分鐘左右才拔出來」等語；而上訴
人於檢察官偵訊時亦自承：「（對於Ｂ女於○○紀念醫院驗傷診
斷書，有何意見？）那應該是我造成的」。是上訴人確有以其性
器插入Ｂ女之性器，Ｂ女因而感覺疼痛而抬腳無誤。至Ｂ女處女
膜雖無破裂，惟已造成Ｂ女陰道擦傷。另Ｂ女外陰部梳取物內毛
髮及陰道固均無前列腺抗原反應，亦未檢出ＤＮＡ及精子細胞，
惟就其內褲褲底採樣檢測ＤＮＡ之結果與上訴人染色體型別相合
，印證Ｂ女所證上訴人插入其陰道後，停了一下，就拔出來等情
相符（見偵查卷第三一頁，一審卷第三九頁背面），上訴人辯稱
Ｂ女處女膜無裂傷，其身體及陰道均無前列腺液、精子及ＤＮＡ
反應，顯見伊未以性器插入Ｂ女性器云云，自非可採。上訴意旨
(四)再執陳詞，亦不得執為上訴第三審之合法理由。另原判決謂上
訴人對Ｂ女性侵過程係小心翼翼，以免驚醒Ｂ女乙情，係依Ｂ女
指述而指上訴人之性侵行為過程；而上訴人應知悉Ｂ女非處於熟
睡狀況，則係指上訴人自承於性侵後，曾看著Ｂ女，知悉其未睡
著，即對Ｂ女表示其剛才所為係睡夢中之行為，沒有要傷害Ｂ女
之意思乙節，自無前後矛盾或不一之情形。上訴意旨(六)執以指摘
原判決不當，亦有誤會。至其餘上訴意旨，對於原判決究如何違
背法令，未依卷內資料為具體指摘，猶執陳詞，對於原判決已詳
為論斷及說明之事項，再為爭辯，難謂已符合首揭法定上訴要件
。是上訴人之上訴不合法律上之程式，應予駁回。
據上論結，應依刑事訴訟法第三百九十五條前段，判決如主文。
中    華    民    國  一○○  年   十一   月   十六   日
                      最高法院刑事第四庭
                          審判長法官  洪  文  章  
                                法官  王  居  財  
                                法官  郭  毓  洲  
                                法官  韓  金  秀  
                                法官  沈  揚  仁  
本件正本證明與原本無異
                                      書  記  官  
中    華    民    國  一○○  年   十一   月   十八   日
                                                      K